【裁判字號】    95,訴,2264
【裁判日期】    981113
【裁判案由】    違反稅捐稽徵法等
【裁判全文】
臺灣高雄地方法院刑事判決              95年度訴字第2264號
公  訴  人  臺灣高雄地方法院檢察署檢察官
被      告  乙○○
            丙○○（原名謝芳玲.
上二人共同
選任辯護人  王正嘉律師
上列被告因違反稅捐稽徵法等案件，經檢察官提起公訴（94年度
調偵字第617 號），茲因被告就被訴事實為有罪之陳述，經告知
簡式審判程序意旨，並聽取檢察官、被告及辯護人之意見後，本
院合議庭裁定由受命法官獨任依簡式審判程序審理，判決如下：
    主  文
乙○○共同連續犯業務侵占罪，處有期徒刑貳年。緩刑伍年，並
應向國庫支付新臺幣壹佰伍拾萬元。
丙○○共同連續犯業務侵占罪，處有期徒刑壹年捌月。緩刑伍年
，並應向國庫支付新臺幣捌拾萬元。
    事  實
一、乙○○自民國79年3 月間某日起，擔任址設高雄縣大寮鄉○
    ○○街10號之「昕達電子股份有限公司」（下稱昕達公司）
    董事，並自80年7 月間某日起至88年8 月某日止，兼任該公
    司總經理；丙○○（原名謝芳玲）自82年8 月間起，擔任昕
    達公司董事長，並自88年8 月間某日起至90年12月間某日止
    ，兼任該公司總經理，2 人均為商業會計法規定之商業負責
    人。昕達公司自83年間起，因計畫擴大生產，在上址公司所
    在地興建廠房，詎被告2 人竟共同基於明知為不實事項而填
    製會計憑證之概括犯意，要求附表一所示廠商虛開統一發票
    （廠商虛開發票部分，另案檢察官偵查終結），並由不知情
    之昕達公司會計人員以該金額不實之統一發票填製不實會計
    憑證，在該公司帳簿內虛列對該等廠商之不實「應付帳款」
    金額，據以向稅捐稽徵機關申報扣抵營業稅額而逃漏營業稅
    （涉嫌逃漏稅捐部分詳述如事實欄三），嗣渠等又共同基於
    意圖為自己不法所有及偽造文書之概括犯意聯絡，以支票或
    轉帳方式支付部分款項後，利用不知情之會計人員逕自製作
    不實之請款單（代支出傳票），並指示不知情之出納人員，
    將虛開發票之金額由昕達公司開設於臺灣中小企業銀行、交
    通銀行、高雄銀行及農民銀行等帳戶提領現金後，存入被告
    乙○○設於臺灣中小企業銀行東高雄分行帳號000-00-00000
    0 號帳戶內，或由丙○○親自提領現金後，直接予以侵占入
    己，丙○○並要求附表三所示廠商在空白之支付證明上簽章
    ，偽造支付證明（詳如附表三所示），表示業已領具昕達公
    司現金款項，以此方式侵占新臺幣（下同）28,712,414元（
    廠商名稱、侵占時間、金額及逃漏營業稅金額詳附表一、附
    表五），並足以生損害於政府對於稅收及工商管理之正確性
    與昕達公司。
二、又乙○○及丙○○，自82年起至85年間止，利用負責昕達公
    司業務決策與資金運用及2 人另擔任豪佑實業有限公司（下
    稱豪佑公司）股東及實際負責人而掌控該公司之機會，復承
    上開明知不實之事項而填製會計憑證、偽造文書及意圖為自
    己不法之所有之概括犯意聯絡，明知昕達公司並無向豪佑公
    司購買如附表二所示金額之貨物，卻由豪佑公司開立不實統
    一發票予昕達公司，乙○○及丙○○並指示昕達公司不知情
    之會計人員填製會計憑證記入帳冊及申報當期營業稅（涉嫌
    逃漏稅捐部分詳述如後事實欄三），乙○○及丙○○復以給
    付貨款為名，於附表二所示時間，自昕達公司帳戶提領現金
    22,309,705元而侵占入己（侵占時間、金額等詳附表二），
    並足以生損害於政府對於稅收及工商管理之正確性與昕達公
    司。
三、乙○○及丙○○取得上揭不實之統一發票，自83年1 月起迄
    86年1 月某日止，以每2 個月為1 期，依序於83年3 月、5
    月、7 月、9 、11月；84年1 月、3 月、5 月、7 月、9 月
    、11月；85年1 月、3 月、5 月、7 月、9 月、11月；86年
    1 月、3 月間，先後19次持填載不實上開事項之營業人銷售
    額與稅額申報書向財政部臺灣省南區國稅局高雄縣分局申報
    昕達公司各期營業稅時（即83年3 月申報83年1 月、2 月份
    營業稅、83年5 月申報83年3 月、4 月份營業稅，以此類推
    ），將上揭不實發票之進項稅額用以扣抵昕達公司該各期之
    營業額，以此詐術達到逃漏昕達公司應繳納之營業稅共2,68
    5,375 元（即按虛報統一發票總額51,022,119元÷95％×5
    ％得出進項稅額，而為申請扣抵營業稅之金額），足生損害
    於國家之稅收及稅捐機關對於稅捐稽徵之正確性（逃漏營業
    稅金額詳附表五）。
四、案經昕達公司監察人丁○○訴由臺灣高雄地方法院檢察署檢
    察官偵查起訴。
    理  由
壹、證據能力部分：
    本件被告乙○○、丙○○所犯係死刑、無期徒刑、最輕本刑
    為3 年以上有期徒刑以外之罪，已經被告就被訴事實為有罪
    之陳述，經本院聽取當事人之意見後，依刑事訴訟法第273
    條之1 第1 項之規定，裁定進行簡式審判程序。又本件卷內
    之人證、物證、書證等證據，依同法第273 條之2 規定，不
    受第159 條第1 項關於傳聞法則規定之限制，依法均有證據
    能力，合先敘明。
貳、實體部分：
一、前揭犯罪事實業據被告乙○○、丙○○於本院審理時坦承不
    諱，並經證人丁○○、蔡金城、洪月珠、吳錫全、劉慶昌、
    鄭賢明、陳明哲、陳清富、嚴清、王耀聖、蔡慶璋、郭旭光
    、鄭蕙霙、賴瑞忠、蕭積文、柯文中、廖玉雲、陳玉琪、李
    瑞貞、黃奕睿、李秀棉、嚴寶明、呂明祥、蘇宗德、李清發
    於偵查中證述在卷，及君榮企業有限公司負責人陳清富、啟
    彰營造有限公司負責人吳錫全製作之聲明書附卷可參，復有
    昕達公司支付協力廠商浮報工程款統計表、昕達公司與被告
    乙○○帳戶進出情形對照表、昕達公司變更登記事項一覽表
    、請款單3 張、被告乙○○匯入公司款項一覽表、購買裁切
    機影本、付款異常交易匯總表－固定資產、實際存貨盤點表
    （至89/12/31止）、帳載存貨（存貨明細表）與實際存貨差
    異分析（89/12/31）、實際存貨盤點表（至90/11/ 22 止）
    、總存貨明細表（89/12/31）、昕達電子公司91.01.17臨時
    股東會開會通知書、昕達電子公司91年度第1 次股東臨時會
    會議記錄、91.11.06. 協商會議記錄、對於存證信函、昕達
    公司股東名簿、乙○○向昕達公司借款傳票、乙○○於高雄
    銀行定存帳戶抵銷昕達向其借款函覆、蔡金城傳真給乙○○
    影本、會計師費用支出傳票、律師費用支出傳票、東森寬頻
    電信30號電話購買申請書、乙○○匯入昕達公司資金表、乙
    ○○之世華商銀（000-000-00000 ）帳戶明細、乙○○之高
    雄銀行（000-000-000000）帳戶明細、乙○○之合作金庫（
    0000-000-000000 ）帳戶明細、乙○○之華南銀行（00-00-
    000000-0）帳戶明細、乙○○之台灣中小企銀（000-000-00
    000 ）帳戶明細、扣押物品清單、董監事會議紀錄、90年存
    貨明細統計表、昕達公司相關人物說明、大事紀、昕達公司
    盤點卡、昕達公司89年度年終盤點計畫、工程合約、帳載存
    貨（存貨明細表）與實際存貨差異分析（88/12/31）、實際
    存貨盤點表（至88/12/31止）、銷貨證明單、房屋租賃契約
    、昕達電子公司民國90年度會計師查核報告書、昕達公司變
    更登記表、95年1 月16日郭會計師提出之說明書、98年5 月
    11日南區國稅局高雄縣分局南區國稅高縣三字第0980024441
    號函、高雄銀行股份有限公司96年10月3 日高銀密建國字第
    0960000223號函、昕達公司90年財務與稅務報告表各l 份、
    新聞稿1 張、存證信函影本2 份、帳冊資料各箱內容明細表
    14箱、支付證明44張存卷可憑，被告2 人自白之犯行，核與
    事實相符，犯行堪予認定。本件被告犯罪事證已臻明確，應
    依法論科。
二、前揭被告犯罪後，除部分刑法條文於94年2 月2 日已經修正
    公布，95年7 月1 日施行外，另商業會計法部分修正條文於
    84年5 月19日亦經公布施行，就被告2 人前揭在該生效日前
    犯行部分，關於法律變更之比較適用原則，依修正後刑法第
    2 條第1 項，即規範行為後法律變更所生新舊法律比較適用
    之準據法，於新法施行後，應為「從舊從輕」之比較。比較
    時應就罪刑有關之共犯、未遂犯、想像競合犯、牽連犯、連
    續犯、結合犯，以及累犯加重、自首減輕暨其他法定加減原
    因（如身分加減）與加減例等一切情形，綜其全部罪刑之結
    果而為比較。查：
  (一)本件被告行為後，刑法第33條第5 款修正規定「罰金：新臺
    幣1 千元以上，以百元計算之。」，而修正前刑法第33條第
    5 款規定「罰金：1 元以上。」，若換算為新臺幣，僅為新
    臺幣3 元，比較新舊法結果，就被告2 人所犯刑法第336 條
    第2 項業務侵占罪、第216 條、第215 條行使業務上偽造之
    文書罪、商業會計法第71條、稅捐稽徵法第41條等罪法定本
    刑有罰金或併科罰金刑部分，以被告行為時即修正前刑法較
    有利於行為人。
  (二)修正前刑法第28條原規定：「二人以上共同『實施』犯罪之
    行為者，皆為共同正犯。」新法修正為：「二人以上共同『
    實行』犯罪之行為者，皆為共同正犯。」將舊法之「實施」
    修正為「實行」。原「實施」之概念，包含陰謀、預備、著
    手及實行等階段之行為，修正後僅共同實行犯罪行為始成立
    共同正犯。是新法共同正犯之範圍已有限縮，排除陰謀犯、
    預備犯之共同正犯。新舊法就共同正犯之範圍既因此而有變
    動，自屬犯罪後法律有變更，而非僅屬純文字修正，應有新
    舊法比較適用之問題，並以新法規定較有利於被告。
  (三)就犯一罪而其方法或結果之行為犯他罪名之牽連犯規定，已
    經修正後刑法所刪除，比較被告行為時即修正前刑法第55條
    後段之規定，所犯應從一重之罪處斷；若適用修正後刪除牽
    連犯規定之結果，所犯符合上開情形之各罪應論以數罪，自
    以修正前規定較有利於被告。
  (四)被告行為後，刑法第56條連續犯之規定，亦同時經修正刪除
    ，則被告之犯行，因行為後新法業已刪除連續犯之規定，此
    刪除雖非犯罪構成要件之變更，但顯已影響行為人刑罰之法
    律效果，自屬法律有變更，比較新、舊法結果，以被告行為
    時之法律即舊法較有利於被告。
  (五)另就商業會計法關於商業負責人以明知為不實之事項，而填
    製會計憑證或記入帳冊行為之處罰，依84年5 月19日修正公
    布前舊法第66條第1 款規定：「商業負責人、主辦及經辦會
    計人員，有左列各款情事之一者，處五年以下有期徒刑拘役
    或1 萬元以下罰金：一以明知為不實之事項而填製會計憑證
    或記入帳冊者。」嗣修正後除將原犯罪構成要件移置同法第
    71條第1 項，就其處罰內容亦修正加重而規定為：「商業負
    責人、主辦及經辦會計人員或依法受託代他人處理會計事務
    之人員有下列情事之一者，處五年以下有期徒刑、拘役或科
    或併科新臺幣60萬元以下罰金：一以明知為不實之事項，而
    填製會計憑證或記入帳冊。」相較新舊法條規定，自以舊法
    較有利於被告。
  (六)就上開修正前後之規定，罰金刑最低額、牽連犯、連續犯部
    分，以修正前對被告較有利，綜合上開各項比較結果，以修
    正前之規定較有利於被告，依刑法第2 條第1 項前段，應全
    部適用最有利於被告之行為時法律。
三、按公司負責人：在無限公司、兩合公司為執行業務或代表公
    司之股東；在有限公司、股份有限公司為董事；公司之經理
    人或清算人，股份有限公司之發起人、監察人、檢查人、重
    整人或重整監督人，在執行職務範圍內，亦為公司負責人，
    公司法第8 條第1 項、第2 項定有明文。被告乙○○、丙○
    ○於前揭行為時，既各有昕達公司之董事、董事長、總經理
    之身分，已如前述，依商業會計法第4 條規定，均為該法所
    稱商業負責人。是本件應依法論科如下：
  (一)被告乙○○、丙○○前揭所為，係犯刑法第336 條第2 項業
    務侵占罪、第216 條、第215 條（公訴意旨於起訴書誤載為
    同法第210 條，已經公訴檢察官於98年1 月22日本院行準備
    程序期日時當庭更正）行使業務上登載不實之文書罪、稅捐
    稽徵法第47條、第41條公司負責人關於納稅義務人以詐術逃
    漏稅捐罪，就所犯在84年5 月19日修正商業會計法施行前、
    後者，依序係犯修正前商業會計法第66條第1 款、修正後商
    業會計法第71條第1 款商業負責人以明知為不實之事項，而
    填製會計憑證或記入帳冊罪。
  (二)被告2 人就前開犯行均有犯意聯絡及行為分擔，依修正前刑
    法第28條規定，均為共同正犯。渠等利用不知情之公司會計
    、出納等人員偽造、並行使業務上登載內容不實文書之行為
    ，應成立間接正犯。又偽造後復持以行使，其偽造之低度行
    為為行使之高度行為所吸收而不另論罪。
  (三)按連續數行為而犯同一之罪名者，以一罪論，刑法第56條定
    有明文，則當連續犯罪之際，遇法律有變更時，其一部涉及
    舊法，一部涉及新法者，即應依最後行為時之法律處斷，最
    高法院著有29年上字第3866號判例可資參照。被告乙○○、
    丙○○連續多次犯商業會計法之時間跨越前開新舊法施行期
    間，應適用修正後商業會計法第71條第1 款規定，論以連續
    商業負責人以明知為不實之事項，而填製會計憑證或記入帳
    冊罪。
  (四)被告乙○○、丙○○連續多次業務侵占、行使業務上登載不
    實之文書、違反商業會計法、以詐術逃漏稅捐犯行，均時間
    緊接，手法相同，觸犯構成要件同一之罪名，顯係基於概括
    犯意反覆為之，均為連續犯，應各依修正前刑法第56條規定
    論以1 罪，並各加重其刑。
  (五)被告乙○○、丙○○以連續行使業務上登載不實文書之方法
    ，犯連續違反商業會計法、連續違反稅捐稽徵法及連續業務
    侵占等罪，其各罪間具有方法目的之牽連關係，應依修正前
    刑法第55條後段牽連犯之例，從一重之連續業務侵占罪處斷
    。
四、爰審酌被告2 人之年齡、品行、智識能力、犯罪動機、手段
    、情狀，犯罪對法益所生侵害之程度，被告乙○○為28年10
    月28日出生、受有高等教育並取得美國哈佛大學博士學位、
    以擔任大學教授為業之人；被告丙○○為46年5 月4 日出生
    、受有博士班肄業教育程度、亦以在大學擔任教職為業之人
    ，有2 人年籍資料附卷可參，並據渠等於本院審理時自陳在
    卷，前均無因犯罪經法院判刑確定之紀錄，有臺灣高等法院
    被告前案紀錄表及臺灣高雄地方法院檢察署刑案資料查註紀
    錄表各1 份在卷可按，素行尚可，2 人身為高級知識分子，
    並於大學擔任教職，原應為人表率，竟不循正軌經營公司而
    犯罪，影響政府稅收及工商管理秩序、侵害公司股東、債權
    人及其他關係人權益，對於法益之侵害非輕，嗣犯罪後雖一
    度執詞2 人執教於商科之範圍均限於人力資源等科目，不諳
    商業會計及稅務等法令云云以為飾卸，然經案件起訴近3 年
    5 月後，終能坦認全部犯行之犯後態度等一切情狀，各量處
    如主文所示之刑，以資儆懲。
五、本件被告2 人犯罪時間雖在96年4 月24日以前，然所犯為刑
    法第336 條第2 項業務侵占罪，並經宣告逾1 年6 月之有期
    徒刑，依中華民國96年罪犯減刑條例第3 條第1 項第15款規
    定，不符減刑條件，爰不予減刑，附此敘明。
六、又按犯罪在前開修正刑法施行前，而於施行後裁判，則其緩
    刑之宣告，應適用修正後第74條之規定（最高法院95年5 月
    23日95年度第8 次刑庭會議決議參照），被告乙○○、丙○
    ○前未曾因犯罪經法院判刑確定，已如前述，2 人因行事失
    慮而罹於刑典，就國家財稅、工商管理秩序及公司股東、債
    權人等關係人之權益造成侵害，茲被告2 人不僅有正當職業
    ，猶均為肩負培育國家高階人才重任之大學教授，茲各於年
    屆古稀及久逾半百之齡，因本件犯行而面臨個人、家庭重要
    轉折，經此偵審教訓必能時時警惕，真心悔改，兼為迥戒，
    諒已無再犯之虞，又基於國家、社會人力資源之有效運用，
    及渠個人生涯之考量，尚非無暫緩執行以觀後效之餘地，爰
    各宣告緩刑5 年，並諭知被告乙○○應支付國庫1,500,000
    元、被告丙○○應支付國庫800,000 元之緩刑條件，以啟自
    新。
據上論斷，應依刑事訴訟法第273 條之1 第1 項、第299 條第1
項前段，商業會計法第71條第1 款、84年5 月19日修正公布前商
業會計法第66條第1 款，稅捐稽徵法第41條、第47條，刑法第2
條第1 項、第11條前段、修正前刑法第28條、第55條後段、第56
條，刑法第216 條、第215 條、第336 條第2 項、第74條第1 項
第1 款、第2 項第4款 ，刑法施行法第1 條之1 ，判決如主文。
本案經檢察官甲○○到庭執行職務
中    華    民    國    98    年    11    月    13    日
                  刑事第十九庭  法  官  陳松檀
上列正本證明與原本無異。
如不服本判決應於收受本判決後送達後10日內向本院提出上訴書
狀，其未敘述上訴理由者，並得於提起上訴後10日內向本院補提
理由書狀（均須按他造當事人之人數附繕本）「切勿逕送上級法
院」
                                書記官  彭帥雄
中    華    民    國    98    年    11    月    13    日
附錄本判決論罪之法條：
中華民國刑法第215條
從事業務之人，明知為不實之事項，而登載於其業務上作成之文
書，足以生損害於公眾或他人者，處3 年以下有期徒刑、拘役或
5 百元以下罰金。
中華民國刑法第216條
行使第210 條至第215 條之文書者，依偽造、變造文書或登載不
實事項或使登載不實事項之規定處斷。
中華民國刑法第336條
對於公務上或因公益所持有之物，犯前條第1 項之罪者，處1 年
以上7 年以下有期徒刑，得併科5 千元以下罰金。
對於業務上所持有之物，犯前條第1 項之罪者，處6 月以上5 年
以下有期徒刑，得併科3 千元以下罰金。
前二項之未遂犯罰之。
（民國84年5月19日）修正前商業會計法第66條
商業負責人、主辦及經辦會計人員，有左列各款情事之一者，處
五年以下有期徒刑拘役或一萬元以下罰金：
一、以明知為不實之事項而填製會計憑證或記入帳冊者。
二、故意使應保存之會計憑證、帳簿報表滅失毀損者。
三、意圖不法之利益，而變造會計憑證、帳簿報表內容或撕毀其
    頁數者。
商業會計法第71條
商業負責人、主辦及經辦會計人員或依法受託代他人處理會計事
務之人員有下列情事之一者，處5 年以下有期徒刑、拘役或科或
併科新臺幣60萬元以下罰金：
一、以明知為不實之事項，而填製會計憑證或記入帳冊。
二、故意使應保存之會計憑證、會計帳簿報表滅失毀損。
三、偽造或變造會計憑證、會計帳簿報表內容或毀損其頁數。
四、故意遺漏會計事項不為記錄，致使財務報表發生不實之結果
    。
五、其他利用不正當方法，致使會計事項或財務報表發生不實之
    結果。
稅捐稽徵法第41條
納稅義務人以詐術或其他不正當方法逃漏稅捐者，處5 年以下有
期徒刑、拘役或科或併科新臺幣6 萬元以下罰金。
稅捐稽徵法第47條
本法關於納稅義務人、扣繳義務人及代徵人應處徒刑之規定，於
下列之人適用之：
一、公司法規定之公司負責人。
二、民法或其他法律規定對外代表法人之董事或理事。
三、商業登記法規定之商業負責人。
四、其他非法人團體之代表人或管理人。
前項規定之人與實際負責業務之人不同時，以實際負責業務之人
為準。


司法院資訊處製作；財團法人民間司法改革基金會備份。
